【裁判字號】    94,訴,376
【裁判日期】    950118
【裁判案由】    債務人異議之訴等
【裁判全文】
臺灣彰化地方法院民事判決  94年度訴字第376號
原      告  建通加油站股份有限公司
法定代理人  乙○○
訴訟代理人  陳惠伶律師
被      告  台灣聯合環球石油股份有限公司
法定代理人  甲○○
訴訟代理人  朱文財律師
            陳瑾瑜律師
上列當事人間請求債務人異議之訴等事件，本院於民國94年11月
23日言詞辯論終結，判決如下：
    主  文
原告之訴駁回。
訴訟費用由原告負擔。
    事實及理由
一、原告起訴主張：原告為加油站業者、被告為供油商，兩造於
    92年8月15日簽立「合作經營契約書」（下稱系爭契約），
    由被告負責供油，並約定原告如於契約期限內因故欲停止營
    業，應於一個月前以書面通知被告，以終止契約，且為確保
    契約之履行，系爭契約第14條第2項規定，原告於簽約時即
    開立票面金額新台幣（下同）一百萬元之本票一紙交付予被
    告作為履約保證金，及另交付面額五十萬元之本票一紙作為
    攤提招牌製作費之擔保，原告若有違約，被告即可就該本票
    取償。原告因被告提供油品不穩定，數度發生斷油情形，及
    原告因故無法繼續經營加油站，而擬將加油站出租他人經營
    ，特於93年9月21日以存證信函將此情通知被告，嗣後原告
    將加油站出租予他人，惟他人不願意向被告購油。被告知悉
    原告將加油站出租予他人後，即對原告終止合作經營契約，
    並要求原告賠償履約保證金一百萬元及招牌製作費攤提尚欠
    餘款二十萬九千九百二十七元，並持前述原告所簽發面額一
    百萬元、五十萬元之本票，向本院聲請裁定准予執行，經本
    院核發94年度票字第27號裁定核准在案，並向本院聲請強制
    執行原告財產。被告以原告將加油站出租他人營業，及未向
    其購油為由，要求原告給付履約保證金即本票面額之一百萬
    元，無異限制原告中途終止向被告購油之權利，顯然違反公
    平交易法第19條第6款、第24條之強制禁止規定，被告不得
    基於前述約定，對原告請求給付一百萬元之違約金；另原告
    既係因加油站出租他人營業而停止向被告購油，及依「合作
    經營契約書」附件之「加盟站管理規章」第7條第6款之規定
    ，被告自可將原告所使用之企業識別標示塗銷或拆除，原告
    應無須攤提招牌製作費之情事，被告不得向原告請求給付攤
    提33個月招牌製作費二十萬九千九百二十七元，故被告對原
    告並無一百二十萬九千九百二十七元之本票債權等語。並聲
    明：（一）請求確認被告對原告之本院94年度票字第27號裁
    定之本票債權一百二十萬九千九百二十七元不存在。（二）
    本院民事執行處94年度執字第6798號強制執行程序，應予撤
    銷。
二、被告抗辯則以：兩造簽訂系爭契約，係雙方於歷經油品自由
    化之過渡期間後，由原告仔細斟酌思考約款條件後，始本於
    其自由意願簽訂之系爭契約；被告依系爭契約第14條第1項
    第2、3款明白約定，原告停止向被告購油，及原告未經被告
    書面同意，將本契約加盟站出租第三人經營者，視為違約，
    被告得終止契約、請求損害賠償，並得沒收履約保證金。原
    告於合約存續期間之93年9月7日，在未得被告同意下，即將
    其加油站出租予第三人，並自93年10月間停止購油，顯已違
    反系爭契約，被告據此終止系爭合約，並請求原告給付履約
    保證金一百萬即屬有據。又依系爭契約書所附「加盟T-UP
    通路聯盟CIS賠償責任保證書」，明白約定有關商標、服務
    標章、企業識別標示之製作工程費用由被告分60個月攤提，
    惟原告若終止合約，應依不足使用月份返還該筆費用，被告
    為原告所支出之廣告費用，計為三十三萬五千八百八十二元
    ，因可歸責原告之事由，致本件系爭契約終止，原告公司因
    購油未滿六十個月，理應返還未攤提完畢之招牌制作費，扣
    除已攤提27個月之十二萬五千九百五十五元，原告尚需返還
    未攤提之33個月製作費用，計二十萬九千九百二十七元，是
    被告請求原告返還此部分費用亦屬有據，被告自可執行原告
    交付之本票。並聲明：原告之訴駁回。
三、原告主張兩造於92年8月15日簽立系爭契約，且為確保契約
    之履行，原告於簽約時即開立票面金額一百萬元之本票一紙
    交付予被告作為履約保證金、及面額五十萬元之本票一紙作
    為攤提招牌製作費之擔保，嗣後原告將加油站出租予他人，
    惟他人不願意向被告購油，被告知悉後對原告終止契約，並
    要求原告賠償履約保證金一百萬元及招牌製作費攤提尚欠餘
    款二十萬九千九百二十七元，因此持前述原告所簽發面額一
    百萬元、五十萬元之本票，向本院聲請裁定准予執行，經本
    院核准在案，並向本院聲請強制執行原告財產等事實，為被
    告所不爭執，復有原告提出系爭契約書影本、存證信函影本
    3紙、律師函影本、本院裁定影本、本院執行處函影本等附
    卷可憑，自堪信為真實。惟被告抗辯原告違約，其依契約行
    使終止權利、沒收履約保證金及請求原告返還招牌製作攤提
    費用，故將原告供擔保之本票，向本院聲請裁定准予執行及
    聲請強制執行原告財產，均屬有據。故是本件爭點即在於：
    （一）系爭契約約定原告給付履約保證金本票面額一百萬元
    ，是否有限制原告中途終止向被告購油之權利，而違反公平
    交易法有關限制競爭之強制禁止規定？（二）原告將加油站
    轉租他人情事，是否即違契約約定？被告沒收履約保證金有
    無理由？（三）被告請求原告返還招牌製作攤提費用有無理
    由？金額多少？等節。
四、按公平交易法第19條第6款規定：不正當限制交易相對人之
    事業活動為條件，而與其交易之行為，而有限制競爭或妨礙
    公平競爭之虞者，事業不得為之。及公平交易法第24條規定
    ：除本法另有規定者外，事業亦不得為其他足以影響交易秩
    序之欺罔或顯失公平之行為。另行政院公平交易委員會於89
    年6月29日石油管理法公布施行前第451次委員會議通過「公
    平交易法對於油品市場全面自由化前供油行為規範說明」，
    其中規範說明第2點第2項限制終止契約之行為：「於油品市
    場全面自由化前，新進供油業者尚未完全參進市場之際，油
    品供應業者與其交易相對人所訂之供油契約中，宜賦予加油
    站、油品經銷商或大宗用戶等，可經預告終止契約之權利，
    以免妨礙新進業者參進市場，造成限制競爭之效果。倘油品
    供應業者未在契約中明訂加油站業者之契約終止權，或以契
    約終止時得請求高額賠償等方式，無正當理由限制交易相對
    人中途終止契約之權利，而有限制競爭或妨礙公平競爭之虞
    者，則將涉及以不當限制交易相對人之事業活動為條件。而
    與其交易之行為，將有違反公平交易法第19條第6款規定之
    虞。」亦有該委員會94年8月19號公貳字第0940006906號函
    在卷可參；是供油業者否有藉給付高額履約保證金以限制加
    油站業者中途終止購油之權利，而違反公平交易法有關限制
    競爭之強制禁止規定，其標準應即在於「供油契約有無賦予
    加油站業者終止契約之權利？暨無正當理由利用高額履約保
    證金約束業者中途終止契約之權利？」一節。
五、經查，被告抗辯兩造所簽系爭契約，係簽於92年8月15日之
    油品自由化以後，為原告所不爭執；又系爭契約第13條第2
    項約定，原告如因故停止營業，可於一個月前書面通知被告
    以終止契約，另依系爭契約第14條第2項約定，履約保證金
    本票係於原告交付被告，於原告有違約時，執行該本票作為
    原告違約之賠償，均有系爭契約書之條款可憑。故系爭契約
    係在油品自由化以後簽定，且原告可於一個月前書面通知被
    告終止契約，被告顯已合理賦予原告得終止契約之權利，及
    履約保證金本票，係於原告有違約時用為賠償使用，並無因
    該本票致約束原告中途終止契約之效果，自均核與前揭違反
    公平交易法有關限制競爭之強制禁止規定情事不合，原告復
    未舉證被告有其他違反公平交易法情事，其主張交付被告履
    約擔保金本票之約定，有違法律強制競止規定而無效，核無
    理由，不能採取。
六、再查，依系爭契約第14條第1項第3款明文約定「乙方（即原
    告）於未經被告書面同意，將本契約加盟站出租、讓與或委
    託第三人經營者」，即視為違約，被告得視情節輕重終止契
    約，請求損害賠償，並得沒收履約保證金。再查，原告係於
    93年9月7日，在未經通知被告、得被告同意之情形下，即自
    行與訴外人山隆通運股份有限公司（以下簡稱山隆公司）簽
    訂「加油站經營租賃契約書」，將加油站轉租他人，並於台
    灣台中地方法院所屬民間公證人吳宜勳事務所，以93年度中
    院公宜字第739號公證書完成公證，此為原告所不否認，復
    有該公證書影本附卷可憑；俟原告完成上揭簽約及公證程序
    後，原告始於同年9月21日以北斗郵局第一七三號存證信函
    ，通知被告擬將加油站轉予他人經營等情；準此，原告在未
    得被告同意前，即與第三人山隆公司簽訂租賃及經營權讓與
    契約，則被告依契約第14條第1項第3款之規定，作為終止
    本件契約之事由，應有理由。
七、另查，被告為原告製作廣告招牌完成，製作費用計為三十三
    萬五千八百八十二元，已由被告於91年7月結清製作費用完
    畢，有原告簽收之91年7月16日工程結算驗收明細表影本、
    91年7月22日統一發票影本在卷可稽，原告爭執早於91年3月
    間招牌即製作完成並開始攤提，與前揭完成驗收之結算明細
    不符，尚無可採；又依系爭契約書所附「加盟T-UP通路聯盟
    CIS賠償責任保證書」，明白約定有關商標、服務標章、企
    業識別標示之製作工程費用由被告分60個月攤提，惟原告若
    終止合約，應依不足使用月份返還該筆費用，惟原告迄今僅
    攤提27個月，有如前述；是依「加盟T-UP通路聯盟CIS賠償
    責任保證書」之約定，被告主張原告尚需返還未攤提之33個
    月製作費用，應屬有據。又依所得稅法第54條、營利事業所
    得稅查核準則第95條第7項關於營利事業固定資產之折舊計
    算示得出廣告招牌之殘值為五萬五千九百八十元（335882/5
    ＋1），由實際廣告招牌成本扣除此殘值後，則每月應攤提
    之費用為四千六百六十五元（000000－00000＝279902，279
    902/60＝4665），被告業已攤提之費用計十二萬五千九百五
    十五元（4665＊27＝125955），故原告應返還尚未攤提之製
    作費用計二十萬九千九百二十七元（000000－000000＝2099
    27），是被告請求原告返還此部分費用，亦有理由。
八、綜上，系爭契約約定如原告違約，被告得終止契約並執行原
    告所交付一百萬元本票，尚無違反公平交易法所定禁止限制
    競爭規定，其約定應屬有效；及被告以終止契約後，原告應
    返還尚未攤提之招牌製作費用，而執行原告所交付之五十萬
    元本票，均核屬有據；從而，原告請求確認被告對原告之本
    院94年度票字第27號裁定之本票債權一百二十萬九千九百二
    十七元不存在，及主張本院民事執行處94年度執字第6798號
    強制執行程序應予撤銷，均無可採，應予駁回。
九、訴訟費用負擔之依據：民事訴訟法第78條。
中    華    民    國    95    年    1    月    18     日
                             民事第一庭
                                法  官  吳俊螢
以上正本係照原本作成。
如對判決上訴，應於判決送達後20日內向本院提出上訴狀。
中    華    民    國    95    年    1    月    18     日
                                書記官  林文斌


司法院資訊處製作；財團法人民間司法改革基金會備份。
